臺灣彰化地方法院民事判決
108年度訴字第1214號
原      告  曾國安  
訴訟代理人  莊國禧律師
被      告  柯尊淹  

            柯永宏  
            宋亞英  
共      同
訴訟代理人  許家瑜律師
上列當事人間請求損害賠償事件，本院於民國110年3月30日言詞
辯論終結，判決如下：
    主      文
被告應連帶給付原告新台幣2,920,951元，及其中新台幣2,682,2
89元自民國108年12月18日起，其餘238,662元自民國110年1月8
日起，均至清償日止，按年息5%計算之利息。
原告其餘之訴駁回。
訴訟費用由被告連帶負擔49%，餘由原告負擔。
本判決第1項於原告以新台幣973,000元供擔保後得假執行。但被
告如以新台幣2,920,951元為原告預供擔保，得免為假執行。
    事實及理由
一、被告丙○○係民國00年0月00日出生，於訴訟繫屬中成年，業
    據其具狀聲明承受訴訟（本院卷一第571-573頁），應予准
    許。
二、按訴狀送達後，原告不得將原訴變更或追加他訴，但擴張或
    減縮應受判決事項之聲明者，不在此限。民事訴訟法第255
    條第1項第3款定有明文。原告起訴請求被告連帶給付新台幣
    （下同）3,082,251元，於訴狀送達後擴張為請求被告連帶
    給付5,918,116元及遲延利息，與上開規定相符。
三、原告主張：
  ㈠原告與被告乙○○於106年11月19日中午12時許發生爭執，被告
    丙○○以磚塊毆打原告臉部，造成原告受有上唇撕裂傷、牙齒
    牙冠斷裂、鼻骨受傷等傷害，被告乙○○則徒手拉扯扭轉原告
    左手，造成原告左手肘脫臼併韌帶斷裂、神經受損及左手第
    2及第5手指前端指骨骨折等傷害。
　㈡被告丙○○於行為時為未成年人，其父母乙○○、甲○○為法定代
    理人。爰依民法第184條第1項前段、第185條、第187條第1
    項、第2項、第193條第1項、第195條第1項等規定，請求被
    告連帶賠償下列損害共5,918,116元：
　1.醫藥費及相關費用：原告受傷就診支出以下醫療費用共1,77
    8,696元①台中榮民總醫院牙齒修復計1,305,000元及整形門
    診、牙醫門診、精神科門診15,655元。②鹿港基督教醫院1,7
    70元。③道周醫療社團法人道周醫院（下稱道周醫院）4,780
    元。④誠品牙醫診所150元。⑤伸港忠孝醫院180元。⑥陳增智
    中醫診所50元。⑦亞洲大學附屬醫院760元。⑧秀傳醫療社團
    法人秀傳紀念醫院（下稱秀傳醫院）2,750元。⑨黃彦文骨科
    診所2,600元。⑩中國醫藥大學附設醫院114,888元。⑪台北長
    庚醫院28,059元。⑫必需補品及用品53,108元。⑬原告近日又
    找出相關單據共147,716元，及後續發現牙齒裂痕而需植牙
    費用234,000元。
　2.就醫來回車資102,056元。
　3.看護費：原告因傷手術住院期間106年11月19日至106年11月
    22日共計4日；自107年2月28日至107年3月2日住院及107年3
    月2日出院至107年3月16日共17日；107年9月11日至107年9
    月15日共計5日；107年7月18日至107年7月20日計3日；108
    年1月20日至108年1月27日計8日。依看護費每日2,500元計
    算共92,500元（37日×2,500元）。有關被告認108年1月20日
    至27日係進行上唇痕治療，並無需專人看護乙節，經查該部
    分手術係唇部治療，若無人協助進食，原告無法正面觀看進
    食角度是否影響傷口，故原告實難以自行進食。
　4.工作損失：原告自106年11月19日受傷迄今必須繼續治療，
    致無法工作，依原告受傷前每月薪資29,760元計算，休養至
    107年9月上班迄今10個月，此由原告就醫記錄觀之自明，所
    受損失297,600元。
　5.勞動能力減損：依彰化基督教醫院鑑定，計算原告至65歲退
    休為2,571,264元（16年×12月×29,760元×45%）。
　6.精神慰撫金：原告受傷因手臂及牙齒受傷異常痛苦，且飲食
    困難，生活甚為不便。原告原先口條清晰，卻因牙齒受損而
    導致口齒不清，且因唇齒受創，導致唇上留有明顯疤痕，甚
    為難看，致使原告精神上承受重大之無形痛苦，而產生適應
    障礙及憂鬱等病症，請求精神慰撫金50萬元。
　㈢聲明：
　1.被告應連帶給付原告5,918,116元，暨自起訴狀繕本送達被
    告之翌日起至清償日止，按年息5%計算之利息。
　2.如受有利之判決，願供擔保請准予假執行之宣告。
四、被告答辯：
  ㈠對於原告請求項目及金額之意見：
  1.醫療費用部分。
  ①對於台北長庚醫院、秀傳醫院、中國醫藥大學附設醫院、台
    中榮民總醫院（除再提出之80,000元、40,170元及後續植牙
    費用）、黃彥文骨科診所、亞洲大學附屬醫院、鹿港基督教
    醫院、伸港忠孝醫院、陳增智中醫診所、林口長庚醫院、誠
    品牙醫診所、陳與桔皮膚科診所、道周醫院之費用不爭執。
　②原告所提出之植牙治療計畫「預估費用」為1,305,000元及23
    4,000元，係其未來可能支出之費用云云。惟依彰化基督教
    醫院之鑑定結果，以原告口腔之現況，其構音功能無異常，
    未達「言語機能遺存顯著失能」之標準，顯見並無神經受損
    之情形，故根本無植牙之必要(否則等於藉著本件及被告之
    手達到重新換新牙之需求)。況治療計畫於附註欄亦僅載明
    治療僅係依「初步資料」，而係估計，且有可能變動。另依
    刑事判決書之記載，原告僅有8顆牙齒之受傷，是否確有進
    行植牙之必要？是否有達到10幾顆之必要？是否確實需要用
    到頂級之支出（即每一顆牙都用到高達8萬、10萬到11萬之
    費用）？誠屬有疑，本件亦應就「有無必要性」及「符合健
    保給付之費用為何」一併為評估，即足認原告該部分難認有
    此必要，其請求實屬無據。另原告其再提出之80,000元、40
    ,170元與上開治療計畫是否有重複之部分亦不明。
　③原告主張購買必需補品及用品費用53,108元，及再追加之1,2
    80元，卻未舉證該食品係經醫囑而需購買使用，亦未能主張
    並證明此等品項與其因傷害所需調養或恢復健康間之關聯性
    ，故其請求並無理由。
  2.車資102,056元部分，不爭執。
  3.看護費用部分：原告主張108年1月20日至1月27日進行上唇
    痕治療，難以自行進食而主張需「專人看護」，惟其雙手雙
    腳行動方便，何來需「專人看護」之需要？而依原告所提出
    之診斷證明書，其中秀傳醫院於106年11月21日醫師囑言「
    共住院4日」，及中國醫藥大學附設醫院107年4月6日醫師囑
    言「需專人照顧日常生活2週，休養3個月」、107年7日9日
    之診斷證明書載明107年7月18日至20日住院3日、林口長庚
    醫院107年10月4日之診斷證明書載明107年9月11日至15日住
    院5日之部分，顯見原告需「專人照顧」之時間共為26日，
    且看護費應以2,000元為計算，得請求之看護費用至多僅為5
    2,000元（2,000元×26日)。
  4.工作損失部分：依中國醫藥大學附設醫院107年4月6日診斷
    證明書之醫師囑言「需專人照顧日常生活2週，休養3個月」
    ，故原告得請求之薪資損失至多應僅為89,280元（29,760元
    ×3月)。
  5.勞動能力減損部分：本件雖經彰化基督教醫院鑑定，惟在刑
    事案件審理時曾檢送原告相關病歷資料函詢林口長庚紀念醫
    院有關原告之左手功能可能回復之程度？經該院函覆「約可
    恢復原來功能之30-70%」，如今已經過3年多之時間，如原
    告能努力復健，恢復功能亦必更完整，況原告早已可以騎車
    、可以開車，生活根本與正常人無異。且目前其公司所給付
    之薪水與往常並無不同，此部分除非原告提出確實因此遭公
    司減薪達到「45%」之證明，否則應認本件即無請求勞動減
    損之必要。退萬步言，縱認有其必要，原告請求之金額，亦
    應扣除中間利息。
　6.精神慰撫金部分：被告乙○○與原告為親兄弟關係，原告僅因
    停車細故即故意先向乙○○出手揮拳，過程中乙○○亦受有頸部
    挫傷、右足踝挫傷、左側無名指擦傷、右側手肘擦傷、頭部
    外傷等傷害。原告並狂咬未成年之孩子即丙○○，更咬下其右
    胸一塊肉，兩造均有受傷，被告亦委屈至極。被告曾表明願
    意與原告協調，仍與原告請求金額差距過大而未能達成和解
    。審酌雙方身分、經濟能力、加害情形及兩造均受到痛苦等
    一切情狀，原告請求50萬元過高，應以10萬元為適當等語。
　㈡聲明：
　1.原告之訴駁回。
　2.如受不利之判決，願供擔保請免予假執行。
五、得心證之理由：
  ㈠原告主張其於106年11月19日中午12時許遭被告丙○○以磚塊毆
    打臉部，受有上唇撕裂傷、牙齒牙冠斷裂、鼻骨受傷等傷害
    ，並遭被告乙○○徒手拉扯扭轉原告左手，造成原告左手肘脫
    臼併韌帶斷裂、神經受損及左手第2及第5手指前端指骨骨折
    等傷害，被告丙○○於行為時為未成年人，其父母即被告乙○○
    、甲○○為法定代理人等事實，業據其提出秀傳醫院驗傷診斷
    書、黃彥文骨科診所診斷證明書、道周醫院診斷證明書等為
    證（本院卷第19、21、23頁），且為被告所不爭執，並經本
    院調取107年度訴字第580號傷害刑事案件參酌，應堪認為真
    實。從而，原告依民法第184條第1項前段、第185條、第187
    條第1項、第2項、第193條第1項、第195條第1項等規定，請
    求被告連帶賠償其所受損害，應屬有據。
　㈡關於原告請求給付之項目及金額部分：　　
  1.醫藥費及相關費用部分：
　①原告主張其因受傷就診支出台中榮民總醫院15,655元、鹿港
    基督教醫院1,770元、誠品牙醫診所150元、伸港忠孝醫院18
    0元、陳增智中醫診所50元、亞洲大學附屬醫院760元、秀傳
    醫院2,750元、中國醫藥大學附設醫院114,888元、台北長庚
    醫院28,059元之醫療費用，為被告所不爭執，應堪認為真實
    。另道周醫院4,780元、黃彦文骨科診所2,600元醫療費用部
    分，業據原告提出收據為證，被告亦未爭執，應為可採（本
    院卷一第26-27、80-86頁）。上開醫療費用共計171,642元
    。
　②原告主張其支出必需補品及用品費用53,108元，固據其提出
    收據為證(本院卷一第107-111頁），然此為被告所否認，原
    告並未證明此為必要之費用，尚無可採。
　③原告主張其再支出相關費用共147,716元，業據其提出明細  
    、收據、植牙治療計畫等為證（本院卷一第533-569頁）。
    查其中道周醫院醫療費用780元、林口長庚醫療費用3,457元
    、中國醫藥大學附設醫院245元、陳與桔皮膚科診所109年8
    月1日180元共4,662元，為被告所不爭執，應為可採。又原
    告主張其在台中榮民總醫院於109年6月9日支出80,000元、1
    09年8月6日支出40,170元共120,170元植牙費用，及後續發
    現牙齒裂痕而需植牙費用234,000元，業經原告提出收據為
    證（本院卷一第555、557、569頁），且原告亦受有牙齒牙
    冠斷裂之傷害，堪認原告此部分醫療支出與本件有關，惟原
    告所提上開台中榮民總醫院植牙計畫並無日期，且未記載已
    扣除原告完成部分，故原告之植牙費用（含已支出及將來須
    支出）應以234,000元計算為適當。至於被告另辯稱原告經
    鑑定結果構音功能無異常，未達言語機能遺存顯著失能之標
    準，無植牙必要云云。然原告牙齒有前述傷害，應有治療必
    要，此與是否失能無涉，被告所辯不可採。另原告主張在彰
    化基督教醫院109年9月15日、109年9月22日支出之費用共21
    ,604元，係原告受傷後約3年才支出，且證明書費達7,000元
    、3,000元。而本件係囑託彰化基督教醫院鑑定，該院通知
    原告於109年9月15日報到，鑑定費用約2萬元左右(本院卷一
    第417頁），參以失能鑑定報告書、鑑定報告書之鑑定日期
    為109年9月22日、109年9月15日(本院卷一第421、425頁）
    ，堪認原告在彰化基督教醫院支出之費用為鑑定費用，應列
    入訴訟費用，原告列入醫療費用請求，自有未合，不應准許
    。另原告未證明其購買補給品安素1,280元係必要之醫療費
    用，亦不應准許。故原告主張之此部分得請求金額為238,66
    2元（4,662元+234,000元）。
　④原告主張其預計台中榮民總醫院牙齒修復計1,305,000元，固
    據其提出台中榮民總醫院107年8月20日植牙治療計畫為證(
    本院卷一第25頁），然此為被告所否認，且與原告前述原告
    所提台中榮民總醫院植牙治療計畫不符，尚難採認。
　2.車資部分：原告主張其支出就醫來回車資102,056元，為被
    告所不爭執，應為可採。
　3.看護費：原告主張其傷手術住院期間106年11月19日至106年
    11月22日共計4日；自107年2月28日至107年3月2日住院及10
    7年3月2日出院至107年3月16日共17日；107年9月11日至107
    年9月15日共計5日；107年7月18日至107年7月20日計3日；1
    08年1月20日至108年1月27日計8日，共37日依看護費每日2,
    500元計算為92,500元之事實，業據其提出看護費用表、診
    斷證明書等為證。然此為被告所否認，辯稱原告受看護期間
    僅為26日，應以每日20,000元計算等語。查原告於108年1月
    20日至1月27日進行上唇組織沾黏合併疤痕攣縮手術，林口
    長庚醫院診斷證明書並未記載有看護必要（本院卷一第159
    頁）。而秀傳醫院於106年11月21日醫師囑言共住院4日（本
    院卷一第165頁）；中國醫藥大學附設醫院107年4月6日醫師
    囑言107年2月28日住院、107年3月2日出院，需專人照顧日
    常生活2週，休養3個月（本院卷一第167頁），可於原告於
    住院3日及出院2週共17日有受看護必要；107年7日9日之診
    斷證明書載明107年7月18日至20日住院3日（本院卷一第161
    頁）；林口長庚醫院107年10月4日之診斷證明書載明107年9
    月11日至15日住院5日（本院卷一第163頁），故原告有受看
    護29日之必要。惟原告上開期間仍有活動能力，家屬只須協
    助其日常生活，此與專業看護不同，應以被告主張每日2,00
    0元計算為適當。故原告得請求之看護費為58,000元（29日×
    2,000元）。
　4.工作損失：原告主張其自106年11月19日受傷後至107年9月
    上班，有10個月無法工作之事實，為被告所否認，辯稱依中
    國醫藥大學附設醫院107年4月6日診斷證明書之醫師囑言「
    需專人照顧日常生活2週，休養3個月」，原告不能工作間為
    3個月云云。查依原告所提診斷證明書，原告受傷之處甚多
    ，受傷後多次住院治療，於107年9月尚在住院治療，堪認原
    告主張其有10個月不能工作為可採。又原告主張其受傷前每
    月薪資29,760元，業據其提出和桐水泥股份有限公司106年1
    0月薪資表為證（本院卷一第171頁），且為被告所不爭執，
    故原告主張其受有工作損失297,600元，應為可採。
　5.勞動能力減損：本件經囑託彰化基督教醫院鑑定原告勞動能
    力減損程度，就左手肘脫臼靭帶斷裂部分之鑑定結果為「鑑
    定個案自傷病至今已逾2年，整體症況屬穩態，經治療後現
    仍遺存有左上肢感覺受損、肌肉無力且缺乏主動上肢動作、
    左側肩肘關節被動活動部分受限、左側手功能及抓握力量不
    佳等問題，同時伴隨有周邊神經之尺神經病變損傷。依據美
    國醫學會永久障礙評估指南失能評估標準，目前鑑定個案之
    整體障礙百分比為36%。考量每位個案實際勞動力減損情形
    會受到傷病部位、職業及年齡影響而不同，故將美國醫學會
    永久失能評估指南所得之整體障礙，再依據2009年行政院勞
    工委員會主編之勞工保險失能評估操作手冊，針對損傷類別
    所致的未來收入能力排行、職業及傷病年齡進行調整，得最
    終勞動力減損比例為45%。」；另構音功能無異常，且未達
    「言語機能遺存顯著失能之標準」，有失能鑑定報告書、鑑
    定報告書可稽（本院卷一第421-424、425-433頁）。至於被
    告雖辯稱刑事案件時曾檢送原告相關病歷資料函詢林口長庚
    紀念醫院有關原告之左手功能可能回復之程度，經該院函覆
    「約可恢復原來功能之30-70%」云云，並提出林口長庚醫院
    107年12月10日長庚院林字第1071151481號函為證（本院卷
    一第289頁）。惟彰化基督教醫院係就原告治療後之狀況為
    鑑定，且鑑定結果原告減損勞動能力之程度，亦未超過林口
    長庚醫院認定可能回復之程度，自不能認鑑定結果無可採。
    則按前述原告每月薪資29,760元計算，其每月減少13,392元
    （29,760元×45%），每年減少160,704元（13,392元×12月）
    。又原告於109年9月以前已請求被告給付不能工作之損害，
    應自109年10月1日計算原告勞動能力減損之損害金額。查原
    告係58年11月24日出生，退休年齡65歲為123年11月24日，
    自109年10月1日起至123年11月24日止，依霍夫曼式計算法
    扣除中間利息（首期給付不扣除中間利息）核計其金額為1,
    752,991元【計算方式為：160,704×10.00000000+(160,704×
    0.00000000)×(11.00000000-00.00000000)=1,752,991.0000
    000000。其中10.00000000為年別單利5%第14年霍夫曼累計
    係數，11.00000000為年別單利5%第15年霍夫曼累計係數，0
    .00000000為未滿一年部分折算年數之比例(54/365=0.00000
    000)。採四捨五入，元以下進位】。
　6.精神慰撫金：原告因遭被告毆打成傷，受有精神上痛苦，自
    得請求被告賠償精神慰撫金。查原告係大專畢業，在和桐水
    泥公司擔任技術員，薪水加上投資每個月約有6 萬多元收入
    ，有土地、房屋、汽車、股票投資等財產；被告丙○○係高職
    畢業，擔任機械製圖員，收入每月25,000元；乙○○為國中畢
    業，原從事資源回收，每月收入僅1萬元，目前失業；被告
    甲○○為家管等情，業據兩造分別陳述在卷。又依本院職權調
    取之稅務電子閘門財產所得調件明細表，原告107年度有股
    利、利息、薪資所得共324,170元，108年度有財產交易、利
    息、股利、薪資所得共514,299元，有房屋、田賦、汽車、
    投資等財產價值共5,961,660元；被告丙○○107年度有薪資、
    股利所得共179,596元，108年度有薪資、股利所得共292,60
    2元，有土地、田賦、投資等財產價值共4,868,410元；被告
    乙○○107年度有股利、薪資所得共2,795元，108年度有股利
    所得99元，財產有一輛汽車；被告甲○○107年度有股利、薪
    資、財產交易所得共172,438元，108年度有股利、薪資所得
    共250,729元，有房屋、田賦、汽車、投資等財產價值共5,9
    53,756元（本院卷二第113-146頁）。爰審酌原告所受痛苦
    之程度，與兩造身分、地位、經濟等情狀，認原告請求50萬
    元之精神慰撫金過高，應以30萬元為適當。
  ㈢綜上所述，原告得請求被告連帶賠償之金額為2,920,951元（
    171,642元+238,662元+102,056元+58,000元+297,600元+1,7
    52,991元+300,000元=2,920,951元），其中238,662元係原
    告於準備二狀（本院卷一第525頁）始擴張請求，應自準備
    二狀繕本送達翌日即110年1月8日起算利息。從而，原告依
    侵權行為之法律關係，請求被告連帶給付2,920,951元，及
    其中2,682,289元（2,920,951元-238,662元）自起訴狀繕本
    送達翌日即108年12月18日起至清償日止，其餘238,662元自
    110年1月8日起至清償日止，按年息5%計算之法定遲延利息
    ，為有理由，應予准許，逾此範圍之請求，為無理由，應予
    駁回。
六、原告陳明就有利之判決願供擔保，聲請宣告假執行，核無不
    合，爰就原告勝訴部分，酌定相當金額准許之（原告僅就有
    利之判決聲請假執行，故無庸駁回其餘假執行之聲請），並
    酌定相當金額准被告預供擔保免為假執行。
七、本件事證已臻明確，兩造其餘攻擊防禦方法及舉證，核與判
    決結果無影響，毋庸逐一論述，併此敘明。
八、訴訟費用負擔之依據：民事訴訟法第79條、第85條第2項。
中　　華　　民　　國　　110 　年　　4 　　月　　29　　日
                  民事第三庭    法　官　羅秀緞
以上正本係照原本作成。
如對判決上訴，應於判決送達後20日內向本院提出上訴狀。如委
任律師提起上訴者，應一併繳納上訴審裁判費。
中　　華　　民　　國　　110 　年　　4 　　月　　29　　日
                                書記官　蔡忻彤